【裁判字號】    86,簡上,220
【裁判日期】    890215
【裁判案由】    回復原狀
【裁判全文】
臺灣臺中地方法院民事判決  八十六年度簡上字第二二○號
    上  訴  人  雙齡建設事業有限公司
    法定代理人  丙○○○
    訴訟代理人  何建男
                蔣志明 律師
    被上訴人    己○○        .
    訴訟代理人  劉進堂 律師
右當事人間請求回復原狀事件，上訴人對於中華民國八十六年五月十四日本院豐原簡
易庭八十五年度豐簡字第四四八號第一審判決提起上訴，本院判決如左：
    主    文
上訴駁回。
第二審訴訟費用由上訴人負擔。
    事    實
甲、上訴人方面：
  一、聲明：（一）原判決廢棄。（二）駁回被上訴人在第一審之訴及假執行之聲請
      。
  二、陳述：除與原審判決書所載者相同茲予引用外，補稱：
  （一）按解釋意思表示，應探求當事人之真意，不得拘泥於所用之辭句，民法第九
        十八條定有明文，又解釋契約，固須探求當事人立約時之真意，不能拘泥於
        契約之文字，但契約之文字業已表示當事人真意，無須別事探求者，即不得
        反捨契約文字而更為曲解，最高法院十七年上字第一一一八號著有判例。再
        者，解釋當事人所立書據之真意，以當時之事實及其他一切證據資料為判斷
        之標準，不能拘泥字面或截取書據中一二語，任意推解致失其真意，亦有最
        高法院十九年上字第二十八號判例可資參照。本件兩造於八十四年六月十三
        日簽訂「新建樓房交換土地合約書」，係由訴外人乙○○代理上訴人公司與
        被上訴人簽訂等情，業據上訴人及訴外人乙○○陳明在卷，並有該合約書附
        卷可憑，復為被上訴人所不爭執，堪信為真實。而被上訴人於同日委託訴外
        人乙○○辦理設計事宜交付設計費新台幣（下同）二十萬元予何建男收受乙
        節咽據乙○○陳明在卷，並有何建男出具之收據乙紙在卷可稽。綜觀收據記
        載之意旨，其立據人處僅由乙○○個人簽名及蓋章，並非「代理」上訴人公
        司而為簽收，此與同日簽訂之「新建樓房交換土地合約書」，於上訴人公司
        記載下，雖蓋用乙○○之印章，但載明一個「代」字，係由乙○○「代理」
        上訴人公司簽約，兩者截然不同。又依「新建樓房交換土地合約書」第二條
        「新建之房屋以甲方（按即被上訴人）名義為起造人，空地比由其自備設計
        費、申領建照、使用執照費，由甲方負擔。」之約定，設計費既由被上訴人
        負擔，自與乙方之上訴人公司無關，因之，依本條之文義，僅在於費用之負
        擔約定，自難認上訴人公司有受被上訴人設計、申領建照、使用執照之委託
        事宜。另依該合約書第四條：「乙方（按即上訴人）日後將取得之六七之三
        地號土地及甲方六七之二地號之土地，雙方應同時提出申領建築執照（甲方
        應先交乙方土地使用同意書）。」之約定，上訴人應出資於被上訴人所有之
        六七之二地號農地上興建房屋，被上訴人則應於上開新建房屋一樓屋頂完成
        時，移轉所有權予上訴人或其指定之人（見合約書第一條），惟被上訴人於
        興建房屋之前，須先將上訴人公司得於日後取得之同段六七之三地號土地之
        使用同意書，交付上訴人，以便「同時」申領建築執照，就前揭合約書第四
        條文義觀之，僅是約定被上訴人應先交付六七之三地號土地使用同意書，以
        便兩造同時慎領建築執照，亦不得依此約定，即遽認上訴人公司即受有被上
        訴人申領建築執照之委託。尤有甚者，被上訴人委託劉進堂律師於八十五年
        九月十九日催告之存證信函，除以上訴人公司為收件人外，更以訴外人乙○
        ○為副本收件人，並於函文中明白揭載：『貴公司』與蔡君於八十四年六月
        十三日訂定新建樓房交換土地合約書，『乙○○』君當日並收受二十萬元之
        設計費，‧‧‧，蔡君所陳無訛，爰通知之等語，益證被上訴人亦明知「新
        建樓房交換土地合約書」係其與上訴人公司簽約，而設計費則係交予訴外人
        乙○○個人收受屬實。此外，證人張奕宗亦到庭結證稱，本件設計及請領建
        照等確係乙○○個人委託辦理等情。綜上所述，依上開設計費二十萬元收據
        計記載之意旨純係乙○○個人之行為，要與上訴人公司無關，此亦為被上訴
        人所明認，茍係被上訴人委託上訴人公司為設計、申領建照及使用執照，自
        應於「新建樓房交換土地合約書」載明委託設計等字樣，則二十萬元設計費
        之收據，乙○○亦應於其上載明「代理」上訴人公司收受之意旨。復參以，
        ＝新建樓房交換土地合約書」之約定內容，亦無法認定上訴人公司受有被上
        訴人之委託設計或申領建照及使用執照之情事，揆諸前揭法條規定及判例意
        旨，被上訴人事後翻異，主張上訴人公司受託設計並收受二十萬元云云，顯
        已偏離收據之契約文字而為曲解，自不足採。又被上訴人兄弟與訴外人乙○
        ○於八十五年五月二十日另立有合約書，雖有關房屋興建事宜，但參與合約
        之人既非上訴人公司，而為訴外人乙○○個人，此從合約書之記載方式自明
        ，至於他日上訴人公司非不得承受乙○○對被上訴人兄弟依該合約所應負擔
        之義務，惟此是另一問題，要與本件無涉。尤以乙○○出具之收據意旨十分
        明確，而八十五年五月二十日所簽訂之合約書，距乙○○於八十四年六月十
        三日所立收據，已近一年，自非書立收據當時存在之事實與證據資料，揆諸
        前揭判例意旨，自不得授此合約書，任意推解致失該收據之真意。又受託設
        記之受託人，法律上並未規定須具有設計才能者始能接受委託，況證人戊○
        ○於原審法院結證稱：係乙○○以其個人名義委託伊設計，包括申請建築執
        照在內等語，從而，原審徒以乙○○非建築師，被上訴人何必委託設計房屋
        ？而遽認上訴人公司所辯及乙○○之陳述為不足採，既無視於證人戊○○之
        證述，更任意推推論而有違前揭判例意旨，且依原審之見解，無異將民法第
        二百六十八條第三人負擔契約之規定，懸為具文。
  （二）本件新建樓房工程之「設計」，被上訴人於八十四年六月十三日委託訴外人
        乙○○辦理，嗣乙○○委託天星建築師事務所戊○○設計規劃，並即於八十
        四年六月三十日委託中興測量公司測量六七之二、之三地號土地砲陣地高程
        及建築線，於八十四年八月十四日完成測量成果，送請軍方有關單位審核，
        於八十五年一月十八獲台中縣政府核發建築線指示圖在案，嗣建築執照未能
        在建築線指定有效期限八十五年九月十八日屆至前辦理完畢，全係因如下可
        歸責於被上訴人之事由所致：
    １、被上訴人原先提供作為興建系爭樓房空地比使用之清水鎮○○○段海風小段
        十五號土地，因無法取得土地所有權人同意，嗣於八十五年六月十日始另行
        提供同段一七一地號土地，作為興建系爭樓房空地比，嚴重影響設計，甚至
        於建築執照之申請，其咎在於被上訴人，亦據被上訴人於八十五年六月二十
        七日豐原郵局第一二二號存證信函載明：「茲因空地比問題，『延宕』至今
        ，‧‧‧」等語自承在卷。
    ２、被上訴人於訂立契約後，一再無理變更，不惟每層高度一再增加，且原來三
        棟六戶亦變更為四棟四戶，致使原來簽約之基礎遭破壞無遺，被上訴人一再
        更易，耗費時日，已無多言，甚至被上訴人及其兄弟蔡鎮平，與乙○○於八
        十五年五月二十日簽訂「合約書」，已確認三層樓房一一樓為三米八，二、
        三樓各為三米六，被上訴人猶囑天星建築師事務所之張奕宗更易設計為一樓
        四米，二、三樓各為三米八，準此，被上訴人於合約上已明載之高度，均無
        法遵守，建築執照無法如期請領，要屬當然。
    ３、又當初上訴人就工程造價之所以估價每坪為三萬二千元，係因有實際房屋為
        據，惟被上訴人於簽約後一再更易設計，早已不符兩造於簽約時估價所為之
        憑藉，且因其漫無止境之無理變更結果，將使上訴人需耗費無法預估之成本
        ，嚴重違反合約之約定，自屬可歸責於被上訴人之事由。
    ４、被上訴人一再變更設計，致無法送圖申領建築執照，迫使乙○○於八十五年
        五月二十日與被上訴人兄弟在天星建築師事務所另立合約書，重新確立戶數
        與建築高度，詳言之，就建戶數由原來之三棟六戶變更為四棟四戶，建築層
        數由原來之二層建築變更為三層建築，高度亦由原來之七公尺三十公分，變
        更為十一公尺，因簽訂「合約書」當時，已知結構發生巨大變化，依建築法
        規必須申算結構報建管機關核准，對此增加之費用，被上訴人當場表示不願
        負擔，雖證人張奕宗於八十七年十二月三十日到庭證稱伊無法確定被上訴人
        是否不同意負擔，但當時確有提及結構申算費用乙事，徵諸事實，被上訴人
        亦未曾有申算結構費用之支出事關被上訴人之權益，被上訴人不願支出是項
        費用，灼然至明。準此，被上訴人只顧變更設計，從中謀取私利，又不願負
        擔費用，即令依其意願送出設計圖，亦將因結構部分未能另行申請核准，仍
        無法取得建築執照，此亦可歸責於被上訴人之原因。
  （三）被上訴人於八十五年九月十九日即建築線指示圖失效之翌日，委請劉進堂律
        師發函上訴人公司及乙○○於文到三十日內向政府建管單位申請建築執照，
        迄上訴人公司及乙○○於八十五年九月二十四日收受前揭存證信函時，該建
        築線指示圖既已失效，乙○○為履行被上訴人所委託設計之義務，勢須另行
        申請縣政府指示建築線圖，乃於八十五年十月二日以東勢郵局存證信函，覆
        請劉進堂律師轉知被上訴人兄弟被妥證件，以便申請建築執照，詎被上訴人
        竟不提出相關證件用供辦理，猶委託劉進堂律師於八十五年十月十一日以台
        中郵局第五十支局第一０二五號存證信函覆略謂所需之證件，均已交付天星
        建築師事務所，無需再交付任何文件云云，惟按天星建築師事務所並未受上
        訴人公司之委託，而係受乙○○個人之委託而為系爭房屋之設計，被上訴人
        委託劉進堂律師於八十五年十月十一日所發之存證信函，雖列名乙○○為副
        本收件人，惟其內容將乙○○委任建築師事務所設計乙節，誤植為上訴人公
        司委任云云，容有誤會。又查該等文件僅係建築線指示之文件，他日申領建
        築執照時，因系爭六七之二地號土地為農地，上須被上人提供「無農舍」之
        證明文件，尤以斯時乙○○深感天星建築師事務所無法適切配合，事實上，
        天星建築師事務所因被上訴人不斷更改圖說，而放棄承攬，亦據證人張奕宗
        結證在卷，乙○○為早日取得建築執照，乃於前揭建築線指示失效後，更換
        建築師事務所重新辦理。因原有指示建築圖有關文件，均是由被上訴人親自
        交予天星建築師事務所，並非透過乙○○轉交，致使何某無權向天星建築師
        事務所索回，始有另請被上訴人提供之必要，被上訴人不思配合早日完成建
        築執照之申請，猶指未受其委託設計之上訴人公司之不是，實有未當。而乙
        ○○鑑於被上訴人不能配合，又其一個月期限將至，乃於八十五年十月十七
        日向台中縣政府工務局建管課，提出在系爭土地上申領建照建築線指示申請
        ，因系爭土地之建築涉及軍事設施，為此，台中縣政府乃函請軍方八七九０
        及八七二三部隊，查明該地號興建建物高度之限制，及有無抵觸軍事設施周
        圍禁止及限制建築辦法之規定，所以須函請台中縣政府轉函軍方表示意見，
        乃因被上訴人於八十五年五月二十日與乙○○協商，將原來送請指示建築線
        之建築高度，變更為一樓三．八公尺，二、三樓各三．六公尺，樓層樓總高
        度已達十一公尺，準此，高度既有變更，是否有影響周圍軍事設施？受理建
        照申請之台中縣政府，自有再轉請軍方表示意見之必要，如軍方函覆涉有抵
        觸軍事設施及限建或高度限制，則縱及早申請建照，亦屬徒然，何建男在被
        上訴人不提供必要文件之情形下，乃先以王素妙名義，向台中縣政府提出在
        系爭土地上申領建築執照建築線之指示，要難指何建男或上訴人工司有何違
        約之情事，詎原審竟以乙○○所為，係虛應故事，已嫌率斷，復將受被上訴
        人委託設計之義務人，誤植為上訴人，尤有未合。
  （四）至於上訴人及乙○○未出席調解會，實因被上訴人申領建築執照之其他證件
        ，如無農舍證明等尚未供便，建築執照自無法申請，遑論開工建築，上訴人
        及乙○○縱前往調解會，亦屬枉然。另證人戊○○證稱：無法聯絡「上訴人
        」云云，其既一再稱係乙○○個人委託其所屬天星建築師事務所設計要與上
        訴人公司何干？聯絡上訴人自無必要，證人戊○○所欲表示者，恐係乙○○
        之誤，惟張冠李戴，自非適法。然若其意係指聯絡不上乙○○，亦非事實，
        蓋乙○○於八十五年七月中旬，尚當著被上訴人之面，將設計費二十萬元，
        簽發同額支票乙紙（付款人：中小企業銀行軍功分行）交付證人戊○○，轉
        交另一營造廠商，何能誣指無法聯絡乙○○？足證無法聯絡乙說，純屬子虛
        ，而不足採信。
  （五）本件建築執照申領拖延時日，一則受被上訴人提供空地比土地，遲遲未能解
        決所致，已如前述，復因被上訴人一再變更建築圖及六七三第號土地之共有
        人有意見，致無法適時提供土地使用同意書，被上訴人一再更易，而無法送
        圖申領建築執照。準此，申請建築執照拖延，被上訴人難辭其咎，尚不得歸
        責於乙○○，尤以上訴人公司無涉，被上訴人自無解約之理由，灼然甚明。
  三、證據：援用原審之立證方法外，並聲請訊問證人戊○○、張奕宗、甲○○、丁
      ○○等人，向台中縣政府函查該府於八十五年十月十七日以八五府工都字第二
      六七五九七號函向八七九０部隊及八七二三部隊查詢系爭清水鎮○○○段海風
      小段六七之二地號土地新建房屋之限建高度及有無抵觸軍事設施之結果。
乙、被上訴人方面：
  一、聲明：駁回上訴。
  二、陳述：除與原審判決書所載者相同茲予引用外，補稱：
  （一）被上訴人與上訴人於八十四年六月十三日定立新建樓房交換土地合約，由其
        公司實際執行業務之何建男蓋章並同日收受房屋設計費二十萬元，時經近年
        迄未施工，嗣於八十五年五月二十日立據於一個月內開工，惟仍藉故拖延，
        毫無履行契約之意，被上訴人不得已於八十五年六月二十七日以存證信函催
        其施工，並返還所收受之設計費二十萬元，嗣又於八十五年九月十九日委請
        律師以存證信函限期施工，上訴人不啻未表現興建房屋誠意而否認收受二十
        萬元且諉過被上訴人，亦不返還已收受之房屋設計費二十萬元。
  （二）上訴人遲不與建築師連繫進行設計製圖、申請建照，而謂被上訴人不予配合
        ，證人戊○○已陳明上訴人不與之連絡，顯見上訴人無履約誠意，不履行契
        約，其違反約定，被上訴人依合約書後面所載之附約，沒收其訂金五十萬元
        ，並非無據，上訴人謂應返還其訂金，誠屬無稽。
  三、證據：援用原審之立證方法。
    理    由
一、本件被上訴人起訴主張上訴人於八十四年六月十三日與被上訴人訂立新建樓房交
    換土地合約書，由該公司實際業務執行人乙○○蓋章，復於同一契約附約蓋章並
    按指印，同時收受被上訴人興建房屋設計費二十萬元，惟經近年仍未施工。嗣於
    八十五年五月二十日簽名  印立據於一個月內開工。雖被上訴人原先提供興建系
    爭房屋作為空地比使用之清水鎮○○段海風小段十五地號土地未得全體共有人同
    意，然被上訴人已於八十五年六月十日另行提供同段一七一地號土地作為空地比
    使用，並已得其餘共有人同意，且將有關資料交付上訴人委託之天星建築師事務
    所，惟上訴人仍藉故拖延興建。被上訴人乃於八十五年六月二十七日以存證信函
    催其辦理興建事宜，復申請台中縣神岡鄉調解委員會調解，上訴人經該會通知於
    八十五年七月十八日、同年八月二日、九日條解均未到場，被上訴人不得已，再
    於八十五年九月十九日、十月十一日以存證信函催告上訴人於相當期限內領照、
    動工，逾限解除契約，並返還興建房屋設計費二十萬元，然上訴人仍藉詞卸責拖
    延，毫無履行契約誠意，爰以起訴狀繕本送達併為解除契約之意思表示，而請求
    判決命上訴人返還上開二十萬元及法定遲延利息。上訴人則以被上訴人交付二十
    萬元育乙○○，係委託乙○○辦理興建房屋設計之費用，並經被上訴人同意以乙
    ○○之名義收款，而非委託上訴人辦理，上訴人自無返還之義務。且被上訴人未
    將有關資料交付上訴人又一直無法提供空地比，致無法申請建築執照，另上訴人
    於接獲被上訴人之存證信函後，已於八十五年十月十七日向台中縣政府提出申請
    ，故遲延責任係在被上訴人而非上訴人云云為辯。
二、本件被上訴人主張上訴人於八十四年六月十三日與伊訂立新建樓房交換土地合約
    書，由該公司實際業務執行人乙○○蓋章乙情，業據其於原審提出新建樓房交換
    土地合約書為證，復為上訴人所不爭執，證人即上訴人之法定代理人丙○○○於
    原審亦證稱有授權乙○○以上訴人公司名義與被上訴人訂立新建樓房交換土地合
    約書等語，自堪認為真正。而上訴人主張伊於簽訂上開合約時，並交付上訴人興
    建房屋設計費二十萬元等語，上訴人則否認收受該款，並辯稱被上訴人將房屋設
    計費交付訴外人乙○○收受，係委託乙○○辦理，此由乙○○出具之收據上所載
    立據人處僅由乙○○個人簽名及蓋章，並非「代理」上訴人公司而為簽收，此與
    同日簽訂之「新建樓房交換土地合約書」，於上訴人公司記載下，雖蓋用乙○○
    之印章，但載明一個「代」字，係由乙○○「代理」上訴人公司簽約，兩者截然
    不同。且依新建樓房合約書第二條及第四條之內容以觀，僅約定費用之負擔及被
    上訴人應先交付六七之三地號土地使用同意書，以便兩造同時申領建築執照，自
    難認上訴人公司有受被上訴人委託辦理設計、申領建照、使用執照等事宜。尤有
    甚者，被上訴人委託劉進堂律師於八十五年九月十九日催告之存證信函，除以上
    訴人公司為收件人外，更以訴外人乙○○為副本收件人，並於函文中明白揭載：
    『貴公司』與蔡君於八十四年六月十三日訂定新建樓房交換土地合約書，『乙○
    ○』君當日並收受二十萬元之設計費，‧‧‧，蔡君所陳無訛，爰通知之等語，
    益證被上訴人亦明知「新建樓房交換土地合約書」係其與上訴人公司簽約，而設
    計費則係交予訴外人乙○○個人收受屬實。證人張奕宗亦到庭結證稱本件設計及
    請領建照等確係乙○○個人委託辦理等情。故上訴人無反還之義務云云。
三、按解釋意思表示，應探求當事人之真意，不得拘泥於所用之辭句，民法第九十八
    條定有明文。經查訴外人乙○○代理上訴人與被上訴人訂立新建樓房交換土地合
    約書後，因房屋變更設計而於八十五年五月二十日與上訴人另訂立合約，並僅由
    乙○○簽名於其上，此有該合約附於原審卷宗可參，惟揆其內容，係就兩造間關
    於新建樓房交換土地等事宜變更原約定內容，故堪認該合約即為原新建樓房交換
    土地合約書之延續，而乙○○收受被上訴人交付之設計費二十萬元時，固亦以自
    己名義出具收據，然參酌其既為上訴人公司實際業務執行人，且由上訴人公司負
    責於系爭土地為上訴人建造房屋，故其於代理上訴人公司與上訴人簽訂新建樓房
    交換土地合約書，同時收受設計費二十萬元，無非上訴人委由承造人即上訴人負
    責設計、申領建築執照、施工，始符常理。即綜觀契約內容及立約時之客觀事實
    ，可認乙○○以自己名義出具收據，亦係代理上訴人公司接受被上人之委任，自
    不因該收據僅有乙○○之簽名，未載明「代」字，而有影響。否則，乙○○並非
    建築設計專門人才，其個人亦非本件新建樓房交換土地契約當事人，被上訴人豈
    會煞費周章委託其個人代為辦理上開事宜？又依新建樓房合約書第二條及第四條
    之約定，固係就費用之負擔及被上訴人應先交付六七之三地號土地使用同意書，
    以便兩造同時申領建築執照而為約定，而難憑以遽認上訴人受上訴人委託辦理房
    屋設計、申領建照等事宜。惟依前述理由，上訴人公司受被上訴人公司委託辦理
    建築設計事宜，應無庸置疑。況被上訴人委託劉進堂律師於八十五年九月十九日
    以上訴人為收件人、訴外人乙○○為副本收件人發出催告函，此有該函附於原審
    卷宗可稽。適足以證明被上訴人自始即以上訴人為受託人，而其以訴外人乙○○
    為副本收件人，無非以其為實際執行上訴人公司業務之人，並代為簽約及收受設
    計費之故。又證人張奕宗雖證稱本件設計及請領建照等確係乙○○個人委託辦理
    等情。然上訴人受被上訴人委託辦理房屋建築設計，已如前述，而乙○○既係上
    訴人公司業務實際執行人，則其事後以上訴人或自己名義委託天星建築師事務所
    辦理申領建築執照事宜，均不影響兩造間就房屋建築設計之委任關係。綜上各節
    ，上訴人之上開辯詞顯非足採，從而，原告之此部分主張亦堪認為實在。
四、按契約之當事人一方遲延給付者，他方當事人得定相當期限催告其履行，如於期
    限內不履行時，他方得解除契約，民法第二百五十四條定有明文。查兩造於八十
    四年六月十三日訂立新建樓房交換土地合約書後，因設計變更而於八十五年五月
    二十日另立合約書，其中建築高度一樓改為三‧八米，二、三樓各改為三‧六米
    ，而原來二棟變更為四棟，但面積仍按原契約三百三十坪不變，若面積有加減按
    原定每坪三萬二千元，互補下計算，此有合約書附卷可稽，上訴人又辯稱被上訴
    人事後猶囑天星建築師事務所之張奕宗更易設計為一樓四米，二、三樓各為三米
    八，致合約上所明載之高度，均無法遵守，建築執照無法如期請領云云，並提出
    設計圖為證，惟被上訴人否認之，且縱被上訴人有擅自要求變更設計，然其所要
    求者既未經上訴人同意，上訴人自不受其拘束，故不影響上訴人依原定契約內容
    履行其義務。足見，上訴人上開辯詞，尚不可採。次查，被上訴人原先提供興建
    系爭契約樓房做為空地比之清水鎮○○○段海風小段十五地號土地雖未得全體共
    有人同意，然被上訴人已於八十五年六月十日另行提供同段一七一第號土地做為
    空地比使用等情，為兩造所不爭執，而本件被上訴人於八十五年六月十日提土地
    使用同意書後，一切文件即已具備，亦據證人張奕宗證述在卷，而建築線指示圖
    之有效期限至八十五年九月十八日始屆滿，縱使被上訴人提出土地使用同意書後
    ，尚須申請無農舍證明，其所需時間亦僅一周即可，此亦經證人張奕宗證述在卷
    ，是尚有三個多月可申請建築執照，而上訴人之實際業務執行人乙○○卻避不見
    面，致張奕宗無法找到其人，而無法送件申領建築執照，亦經證人張奕宗、戊○
    ○證述明確，故被上訴人於八十五年六月二十七日以存證信函催請上訴人出面協
    商解決，上訴人則於同年七月九日僅以存證信函函覆未收受二十萬元，仍未出面
    解決，此有各該存證信函附於原審卷宗可稽。被上訴人不得已，乃申請台中縣神
    岡鄉調解委員會調解，經該會通知於八十五年七月十八日、同年八月二日、九日
    調解，上訴人亦均不出面解決，是上訴人對約定應興建樓房之給付已屬遲延。準
    此，上訴人辯稱其未能於建築線指示圖有效期限（即八十五年九月十八日）內，
    送件申請建築執照，係因被上訴延宕提供空地比，及一再無理要求變更設計，致
    增加建築費佣，而被上訴人又不願負擔該增加之費用等，可歸責於被上訴人之事
    由云云，要非足採。
五、再者，被上訴人復於八十五年九月十九日以存證信函催告上訴人於函到三十日內
    向建管單位申請建築執照施工，逾期即解除契約。上訴人則辯稱伊於接獲該存證
    信函後，已於八十五年十月十七日向台中縣政府工務局建管課提出申請云云，並
    提出台中縣政府八十五年十月十七日日八五府工都字第二六七五九七號函為證。
    惟查該函係王素妙擬在清水鎮○○○段海風小段六七之二地號（即兩造契約興建
    樓房坐落之土地）申請新建房屋，台中縣政府函請八七九０及八七二三部隊查明
    該地號與建築物之高度限制及有無抵觸軍事設施周圍禁止及限建築辦法之規定，
    是該函亦僅能證明上訴人曾申請新建房屋而已，惟迄未能完成申領建築執照，進
    而依約開工，顯然其申請新建房屋係在於虛應故事。惟查申請建築執照須地主提
    出土地使用權同意書，及縣政府都市計劃課核准之建築線圖後，始能制作設計圖
    說而後申請建築執照，訴外人乙○○曾委託戊○○制作清水鎮○○○段海風小段
    六七之二、之三土地之農舍設計，包括申請建築執照在內，被上訴人另提出同段
    一七一地號土地所有權人同意書後，戊○○即將設計圖說先給被上訴人過目，然
    因上訴人之實際業務執行人乙○○始終不出面，致無法提出建築執照之申請等情
    ，業據證人戊○○到庭結證屬實，是上訴人催告上訴人於三十日內申請建築執照
    施工，應屬過短而不相當，然民法第二百五十四條所定契約解除權，並非以債權
    人定相當期限催告為發生要件，而係以債務人於催告期限內不履行為發生要件，
    故債權人所定催告期限雖不相當，但若自催告後經過相當期限債務人仍不履行者
    ，基於誠信原則，應認債權人已酌留相當期限，以待債務人履行，而難謂不發生
    該條所定契約解除權（最高法院六十九年台上字第一五九０號判例參照）。本件
    上訴人於八十五年九月十九日經被上訴人催告後，於八十五年十月十七日向台中
    縣政府提出新建房屋之申請以虛應被上訴人，已如前述。且迄未能申領建築執照
    ，顯然，上訴人經過相當期間，仍未履行其依約所負房屋設計及申領建造之義務
    ，依上開判例意旨，被上訴人自有權解除契約。是被上訴人於八十五年十二月十
    二日以起訴狀送達為解除契約之意思表示，於法並無不合。其請求上訴人回復原
    狀，返還所受領之二十萬元，及自八十四年六月十三日起之法定利息，洵有理由
    ，應予准許。原審判決被上訴人勝訴，並准許假執行之聲請，核無違誤。上訴意
    旨指摘原判決不當，請求予以廢棄改判，為無理由，應予駁回。
六、本件事證已臻明確，兩造其餘攻擊防禦方法核於本判決結果無影響，爰不逐一加
    以論述，附此敘明。
七、據上論結，本件上訴為無理由，依民事訴訟法第四百三十六條之一第三項、第四
    百四十九條第一項、第七十八條判決如主文。
中      華      民      國    八十九    年      二      月    十五      日
                                      台灣台中地方法院民事第二庭
~B審判長法官  李添興
~B法      官  蔣得忠
~B法      官  許文碩
右為正本係照原本作成
本件不得上訴。
中      華      民      國    八十九    年      二      月    十七      日
~B法院書記官
                                                                        Ｂ


司法院資訊處製作；財團法人民間司法改革基金會備份。
